【裁判字號】    97,訴,458
【裁判日期】    980623
【裁判案由】    侵權行為損害賠償
【裁判全文】
臺灣臺南地方法院民事判決               97年度訴字第458號
原      告  丙○○
原      告  丁○○○
原      告  乙○○
前列三人共同
訴訟代理人  李合法律師
            趙培皓律師
複代理人    林志雄律師
被      告  甲○○
訴訟代理人  徐建光律師
上列當事人間請求侵權行為損害賠償事件，本院於民國98年6月
9日言詞辯論終結，判決如下：
    主  文
被告應給付原告丙○○新台幣捌萬零貳佰玖拾元，給付原告丁○○○新台幣伍萬貳仟捌佰零肆元、給付原告乙○○新台幣壹拾貳
萬玖仟捌佰壹拾陸元，及各自民國九十七年四月一日起至清償日
止，按年息百分之五計算之利息。
原告其餘之訴及假執行之聲請均駁回。
訴訟費用新台幣貳萬零壹佰零柒元由被告負擔新台幣貳仟捌佰壹
拾伍元，餘由原告負擔。
本判決第一項得假執行。但被告如以新台幣捌萬零貳佰玖拾元為
原告丙○○預供擔保；以新台幣伍萬貳仟捌佰零肆元為原告丁○○○預供擔保；以新台幣壹拾貳萬玖仟捌佰壹拾陸元為原告乙○○預供擔保後，各得免為假執行。
原告其餘假執行之聲請駁回。
    事實及理由
一、本件原告起訴主張：
  (一)被告甲○○於95年3月16日上午10時，與其胞弟即訴外人鄭
    清傳前往其胞兄即原告丙○○位於台南市○○路222巷18號
    住處祭拜母親，被告因家族土地糾紛，與原告丙○○發生爭
    執，被告竟基於傷害故意，開車撞傷原告等，致原告乙○○
    受有右腳雙踝性骨折傷害，原告丁○○○受有後背部挫傷、
    臀部挫傷及疑頸部挫傷，原告丙○○受有左手、右手肘擦傷
    、右臀部挫傷、頸部扭傷等傷害，案經台灣高等法院台南分
    院以96年度上易字第673號判決判處被告有罪確定在案。原
    告本於侵權行為起訴請求被告損害賠償。
  (二)原告乙○○部分：
    因被告之故意傷害行為，需住院接受鋼釘內固定手術及內固
    定拔除手術治療，出院後於家中休養，無法下床走動，依新
    樓醫院診斷證明書醫師醫囑欄記載；「建議看護照顧」。故
    其住院期間及出院後之生活起居均由配偶丁○○○照料，依
    最高法院89年台上字第1749號判決意旨，得比照一般看護情
    形，請求被告賠償看護費用等。又因醫師未詳細告知出院後
    需看護照顧之期間，故原告係以自己右腳能支撐著地行走以
    前為計算基礎（即第一次手術95年3月23日出院後至95年1 2
    月7日止，第二次手術96年8月10日出院後至96年12月12日止
    ）。另案台灣高等法院台南分院96年度上易字第673號刑事
    判決事實欄已認定清楚，且被告於本案件偵、審時，亦不否
    認原告乙○○確在其汽車引擎蓋、車頂之事實。
  (三)原告丁○○○部分：
    被告於另案台灣台南地方法院95年度易字第1579號，96年8
    月8日開庭時證稱: 「（審判長問: 對於證人許賜明所述，
    你的車子有撞到婦人及老人，有何意見?）被告答: 如果只
    撞到一個老人，那個老人就是丙○○，婦人我不知道是誰，
    但是我對於證人所述的撞到一個老人、一個婦人我沒有意見
    」，可見原告丁○○○確實遭被告駕車撞傷。
  (四)原告丙○○部分：
    另案台灣台南地方法院95年度易字第1579號，經該案承審法
    官勘驗裝設於原告丙○○住宅之監視錄影帶，確有原告丙○○頭部倒地畫面，可見丙○○確實遭被告駕車撞擊。
  (五)被告主張正當防衛及緊急避難，為原告所否認。
    1.台灣高等法院台南分院以96年度上易字第673號，重新審
      酌相關證據後認定：「…以此觀之，被告係先有撞人傷害
      行為，證人鄭博元始前去取磚塊丟被告車子，此情實難謂
      被告已遭受現在不法侵害，蓋被告係先不法撞傷他人，才
      遭證人鄭博元丟磚塊，自難認符合正當防衛及緊急避難要
      件。」因此，被告就其駕車撞傷原告三人之行為，不得主
      張正當防衛及緊急避難。
    2.被告甲○○於台灣高等法院台南分院96年度上易字第673
      號地院卷第18頁至第20頁附照片2、3、6、17、18內均可
      見被告所使用之之車號6753-KB小貨車及倉庫。可知被告
      所提出的照片並非於喜樹派出所拍攝，此於台灣高等法院
      台南分院96年度上易字第673號案件審理中，被告始自承
      其提出之照片係於其占有使用之工廠拍攝。
    3.被告車內之白色大石塊並非訴外人鄭博元拾取丟擲被告之
      汽車者。依附於另案台灣台南地方法院95年度易字第1579
      號案卷，案發時訴外人鄭博元拾取磚塊之錄影鏡頭翻拍而
      成之照片顯示第21張係訴外人鄭博元拾取磚塊前之情形，
      可見訴外人鄭博元拾取磚塊之處並無如被告所述之白色大
      石頭。且依照片第22、23、24，長度僅有2秒鐘。如訴外
      人鄭博元拾取用以丟擲汽車者，係如被告提出照片所顯示
      之二塊白色大石，訴外人鄭博元應無法於短短2秒鐘內拿
      起後離開。又被告主張其汽車車頂凹陷處，係遭訴外人乙○○以腳踩踏所致，然該車輛之車頂凹陷處，呈銳角陷入
      ，兩側留有白色之刮痕，並非穿著軟底休閒鞋之訴外人乙○○，得以腳踹造成。
    4.綜上，被告於其汽車受損之陳述，及提出汽車毀損之照片
      並不實在，且經前開台灣高等法院台南分院96年度上易字
      第673號判決認定：「…再者，本件目擊證人許賜明於本
      院上訴審作證時已明確指稱，丟入被告車子的磚塊，我看
      到沒有照片內那樣的石頭（上訴卷60頁照片）那個哪裡拿
      得動等語，已如前述。則被告辯稱係先遭丟入如其所提出
      上開大石頭，伊始急速駕車要離去而不小心撞及被害人丙○○云云。依上所述，即非可取。」故被告不得主張正當
      防衛及緊急避難。
  (六)依全民健康保險法第82條之規定，除汽車交通事故、公共安
    全事故、其他重大之交通事故、公害或食品中毒事件外全民
    健康保險之保險人所為之醫療給付，不生損益相抵問題，不
    得免除加害人之賠償責任。本案係被告故意傷害原告，醫療
    費用部分爰依所附收據請求乙○○為81,728元、丁○○○為
    2,804元、丙○○為5,420元，共89,952元。另原告乙○○請
    求住院期間之看護費用計16,000元和出院後之看護費用64,0
    00元（95年3月23日起至95年12月7日止，96年8月10日起至
    96年11月10日止，每日2,000元）。又原告乙○○、丁○○○、丙○○因本件事故，身心均遭受極大之痛苦與折磨，各
    分別請求非財產上損害賠償60萬元、20萬元、30萬元。
  (七)原告對於損害之發生，並無歸責事由，被告不得主張過失相
    抵。
    1.按過失相抵之發生須被害人之過失行為為損害發生或擴大
      之共同原因，亦即被害人與有過失發生之損害與債務人所
      致損害為不可分，始有民法第217條規定之適用。最高法
      院68年台上字第967號判例亦採相同見解: 「雙方互毆乃
      雙方互為侵權行為，與雙方行為為損害之共同原因者有別
      ，無民法第217條過失相抵原則之適用」。
    2.原告並無以暴力手段阻止被告駕車離去之行為，對於原告
      所受損害並無歸責事由，退萬步言，縱原告有以暴力手段
      阻止被告駕車離去之行為，徵諸前揭判例意旨，亦僅成立
      另一侵權行為，與雙方行為為損害之共同原因者有別，無
      民法第217條過失相抵之適用。
  (八)並聲明：
    1.被告應給付原告丙○○新台幣305,420元，及自起訴狀繕
      本送達翌日起至清償日止，按週年利率百分之5計算之利
      息。
    2.被告應給付原告乙○○新台幣1,403,728元，及自起訴狀
      繕本送達翌日起至清償日止，按週年利率百分之5計算之
      利息。
    3.被告應給付原告丁○○○新台幣202,804元，及自起訴狀
      繕本送達翌日起至清償日止，按週年利率百分之5計算之
      利息。
    4.訴訟費用由被告負擔。
    5.原告願供擔保請准宣告假執行。
二、被告則辯以：
  (一)本案曾經本院96年度易字第640號刑事判決無罪，台灣高等
    法院台南分院號刑事判決卻改被告有罪，惟刑事確定判決所
    為事實之認定，並非事實。
    1.該刑事確定判決事實欄稱：「…（一）斯時，乙○○立於
      小客車右側，見甲○○迅速將小客車轉至其身邊，乙○○
      無處可閃，乃從小客車右側躍上小客車右前方引擎蓋，甲○○明知乙○○已躍上其小客車引擎蓋，於乙○○未站穩
      前，竟基於傷害犯意，旋即將小客車加速往前衝，致乙○○從引擎蓋滾上車頂，再從車頂滾至車尾，最後從車尾跌
      下」等語。然案發現場前後均有障礙物，距離狹小，車速
      不可能過快，依物理邏輯，人站於引摯蓋時，車輛縱使往
      前衝，根本不可能會從引擎蓋「滾上車項」，再從車頂滾
      至車尾而由車尾跌下，上開刑事確定判決，認定事實不僅
      有誤，根本不符常理。
    2.上開刑事確定判決，僅依據證人許賜明在該案上訴審所為
      之證述，然查其證言卻迥異於其在本院另案95年度易字第
      1579號審理時所為之證述，該證人之證詞前後顯然不符。
      (1)證人許賜明先於95年度易字第1579號案供稱與原告鄭博
        元認識2、3年，於96年度上易字第673號案卻改稱「本
        案之後，鄭博元與我認識」，已有矛盾。且既供稱與鄭
        博元認識，何以故意假裝不認識，而稱「那個年輕人」
        （指鄭博元）等語? 再者，證人許賜明表示案發後約一
        星期就打電話給鄭博元，即應知有該證人許賜明，又何
        以於警、偵訊時，原告等人均未聲請傳訊，即有疑問，
        與常情不合。
      (2)另證人許賜明先證稱鄭博元所拿攻擊被告者為「石頭」
        ，後於台南高分院才改稱是「磚塊」，顯係為了附合原
        告等人於台南高分院翻稱為「磚塊」之說法，此可由證
        人許賜明於台南高分院交互詰問時，亦脫口而出先說是
        石頭，然後才又改稱磚塊，即可證明。且鄭博元於95年
        5月1日警訊及95年度偵字第8555號檢察官偵訊時均自承
        「我有用石頭打他駕駛座車窗，我砸二顆石頭等語」，
        以及原告丙○○同時證述: 「（為何告訴人車窗會破?
        鄭博元用石頭打破）」等語（見該案95.5.1警訊筆錄及
        95.9.20偵訊筆錄，附件3），益證證人許賜明所述不實
        。
      (3)另有關證人許賜明就原告丁○○○部分之證述，亦有不
        實。證人許賜明先證稱：「婦人被撞之後，就倒退兩三
        步，蹲在那裡」、「引擎蓋撞到，婦人往後頓了一下」
        、「我看到婦人用手碰到引擎蓋，然後她就往後頓」、
        「沒有倒下去，蹲在那邊」等語；後來於台南高分院卻
        改稱: 「我記得撞到之後有坐在地上」、「我看到車頭
        撞到婦人」等語，前後已有不符；又原告丁○○○自己
        於96年度易字第640號案審理時證述是從證人席撞飛到
        書記官席位的距離，且說被告當時撞到我腹部，我就飛
        出去，全身都躺到地上等語。足證證人許賜明所述顯有
        偏頗而不足採。被告如真有撞到原告丁○○○且撞飛，
        傷勢應非僅如其診斷證明書所載而已。
    3.互核有關原告乙○○、丙○○、丁○○○及證人許賜明先
      後所述當天案發過程，不僅先後有上述不一之情形，彼此
      間所述出入甚巨，顯係原告等人因面臨被告對原告乙○○
      、訴外人鄭博元提出毀損、妨害自由及恐嚇等告訴後，為
      免除前開刑事責任而臨訟編織不實之詞。
      (1)又原告乙○○最先所述是站在那邊沒有動遭被告駕車撞
        擊受傷，且原告丁○○○亦如此陳述，之後則均改稱是
        跳躍上被告所駕車輛引擎蓋處再往後翻滾至車尾處跌落
        受傷；但原告丙○○於另案擔任證人則先陳稱於乙○○
        遭撞擊就趴在車上，然後從車上滾下來等語；96年度易
        字第640號審理時則改陳為因被告駕車後退，乙○○跳
        上被告車輛引擎蓋上，被告往前開，乙○○才摔落等語
        。
      (2)又原告丙○○所述是遭被告駕車衝撞後飛出倒地，左側
        手臂、身體等處先著地，但原告乙○○則稱丙○○從被
        告所駕車輛引擎蓋上摔下來，是往後仰的方式，後背與
        後腦部分著地等語；另原告丁○○○則證稱看到丙○○
        遭被告駕車撞擊後在地上滾了二、三圈倒在地上等語。
      (3)又原告丁○○○供述有關其遭被告撞傷過程為先稱被告
        撞到乙○○後、又往前衝來撞伊，當時伊站在門口之後
        被告又後退再撞丙○○，伊均有看到等語；又改稱伊跟
        在原告乙○○的後面走出去，當時伊站在廣場籃球架右
        方，之後就看到乙○○從車上摔下來，但是如何摔的，
        伊並沒有看到，乙○○從車上摔下來後，被告就開車往
        前衝來撞伊，伊當時站在籃球架下方沒有動等語。
  (二)另由原告等人所提出之診斷證明書所載傷勢，與渠等所述遭
    原告撞擊身體部位及過程，亦不相符。
    1.原告丙○○提出之診斷證明書記載之傷勢為：左手、右手
      肘擦傷，右臀部挫傷及頸部扭傷之傷害；惟參照原告丙○○前開所述其肚子、腹部處遭撞擊，即飛出約六尺遠後跌
      倒在地。然原告丙○○所述直接遭重擊之腹部或肚子處並
      無受有任何淤傷或擦傷之傷害，顯有可疑。
    2.原告乙○○提出之診斷證明書記載之傷勢為：右腳雙踝性
      骨折之傷害，原告乙○○稱其跳躍上被告車輛之引擎蓋上
      後尚未站穩被告即快速往前行駛，致其站立不穩，從車頂
      滾到車尾再摔落地下，然查原告乙○○僅受有右腳雙踝處
      骨折之傷害外，其餘身體、四肢均無任何擦、挫傷或瘀傷
      之傷害亦令人質疑。
    3.原告丁○○○所提之診斷證明書記載之傷勢為：後背部、
      臂部挫傷及疑頸部挫傷之傷害，但據原告丁○○○所述其
      遭撞擊腹部然後人就飛出去，應非僅有如上開診斷證明書
      所載之「傷害」，直接遭撞擊之腹部處竟無任何瘀青、擦
      、挫傷之傷害？實屬可議。
  (三)被告所為之行為，屬正當防衛及緊急避難行為，依民法第15
    0條第1前段規定，自不應負損害賠償。
    1.案發日，被告至原告丙○○等人住處祭拜過逝滿對年母親
      ，但因被告與原告丙○○間因曾共同經營公司而有財務上
      及土地等糾紛事宜，原告丙○○見被告到場即要求被告留
      下解決前開糾紛才可離開並作勢欲毆打被告，被告見當場
      氣氛不佳，即發動車子欲離開，原告乙○○不僅踢踹被告
      之車輛，復以跳上車之方式欄阻，並因此損害被告車輛多
      處板金、天線，衡諸常情，一般人突遭此攻擊情狀，依通
      常人之判斷，原告乙○○業已對被告之財產及人身安全、
      行動自由等足以構成不法侵害與危險，故被告欲駕車離開
      時，被告之身體自由及財產實均受「現在」、「不法」侵
      害之情狀至明，是被告駕車倒退因驚恐下而撞擊後方花盆
      ，致車輛震動而使在車頂上之原告乙○○因站立不穩而自
      車頂摔落受傷之行為，則為出於防衛自己權利及避免自己
      身體、自由、財產上急迫危險所為之行為之意思，係為行
      使正當防衛權利及緊急避難之行為。
    2.又見原告乙○○、其弟鄭博元先後持大石頭欲砸車之情狀
      下，不僅被告之行動自由已受阻，所管領之財物已遭損毀
      ，甚至身體瀕於緊急危難之情狀下，而往前行駛欲駕車駛
      離，並因此擦撞在前方附近仍欲阻攔被告離開之原告丙○○，致丙○○跌倒受有傷害，是被告駕車駛離行為係為避
      免前開危難之發生與擴大，屬合法之緊急避難行為。
    3.另就原告丁○○○所受後背部挫傷等情，被告否認係駕車
      所撞及，縱或係被告駕車所撞及，仍屬緊急避難之行為，
      亦不負損害賠償之責。
  (四)原告等人亦與有過失：
    1.民法第217條第1項及第3項所明定，其立法目的在於平衡
      被害人與加害人之賠償責任，即於被害人本身，或其代理
      人或使用人對於損害之發生或擴大與有過失時，由法院斟
      酌情形，減輕或免除加害人之賠償金額，以免失諸過苛。
      因之不論加害人之行為係故意或過失，僅須被害人或其代
      理人或使用人就損害之發生或擴大，有應負責之事由，不
      問其係出於故意或過失，基於衡平原則及誠實信用原則，
      即有該法條所定過失相抵原則之適用。此有最高法院93年
      度台上字第1899號判決要旨足資參照。故縱使被告應負損
      害賠償責任，惟造成本件傷害係肇因於原告等人先以一連
      串暴力手段阻止被告駕車離去所致，應認原告等人與有過
      失，被告仍得主張過失相抵，且僅應負較輕之責任或免除
      之。
    2.又被告甲○○對乙○○等人提出妨害自由之告訴一案，經
      臺灣高等法院臺南分院97年度上易字第618號刑事判決駁
      回乙○○等人之上訴，該案已判決確定，依該案件所認定
      之事實可知，被告甲○○係因乙○○、鄭博元二人基於妨
      害自由之犯意，施以踹踢毀損，丟擲石頭，拉扯駕駛手臂
      等妨害自由行為下，車輛左支右突之際，有造成乙○○、
      丁○○○、丙○○受傷，是本件傷害之發生係肇因丙○○
      要求甲○○留下將財產之問題說清楚，甲○○不理會而欲
      離開之際，原本全部的人都在屋內，因丙○○、乙○○、
      鄭博元及丁○○○等人欲阻止甲○○離聞，而分別站在甲○○車輛出口處，阻止甲○○離開現場，倘丙○○等人認
      財產有爭議，應循正當司法途徑救濟，而非以非法手段阻
      止被告甲○○離開，當無本件損害賠償事件之發生，是原
      告三人對於本件損害之發生或擴大與有過失，法院得減輕
      賠償金額，或免除之。
  (五)按卷附財團法人台灣基督長老教會新樓醫院97年5月14新樓
    歷字第0974079號函說明二所載，「…就醫理來說病人為中
    年人（指原告乙○○），雖然一足踝骨折開刀，但仍有行動
    能力，且雙上肢完好，或許生活上多所不便，但是距「看護
    照護」仍有一段距離。於住院時間家人照料病人，且要兼顧
    工作相當困難，建議於住院期間看護照顧減輕病人及其家人
    的負擔確有必要」由上可證，原告乙○○請求其出院後看護
    費用等語，為無理由。
  (六)被告車輛之擋風玻璃及駕駛座車窗玻璃，不論是遭石頭或紅
    磚砸破，以及車損照片，是否係被告在自家倉庫附近所拍攝
    ，惟並不能因此遽為否定該相片所現景象之真實性，均不致
    於影響原告等人有以暴力阻止被告駕車離去事實之存在。
  (七)就財團法人台灣基督長老教會新樓醫院97年9月27日新樓歷
    字第0974163號函，表示意見如下:
    1.依該函說明二所載：「丙○○先生於96年4月2日至本院復
      健科就診，主訴下背痛及左肩痛，疼痛已兩個月，並無外
      傷。」可知，該疼痛產生時間僅兩個月，並無外傷，顯與
      本件95 年月3月17日之事無關。
    2.依該函說明三所載：「1.乙○○先生於96年8月30日於皮
      膚科就診診斷為亞急性溼疹，並排除是口服抗生素keflex
      引起。」並無法證明上開亞急性溼疹，與本件95年3月17
      日之事有關。又「2.丙○○先生於96年5月24日於皮膚科
      就診，診斷為癢疹，雙耳及頭皮，病程已2～3個月。當時
      病人右側脖子及手臂疼痛，但皮膚完整良好。」，上開癢
      疹之病程僅2~3個月，顯與本件95年3月17日之事無關，且
      皮膚既完整良好，應與本件外傷無關。
    3.依該函說明三所載: 「內科醫師回覆:96 年12月10日就診
      與外傷無關」。
  (八)並聲明：
    1.原告之訴駁回。
    2.訴訟費用由原告負擔。
    3.如受不利判決，被告願供擔保，免予假執行。
三、兩造不爭執之事實：
  (一)被告於95年3月16日開車撞傷原告等，致原告乙○○受有右
    腳雙踝性骨折傷害，原告丁○○○受有後背部挫傷、臀部挫
    傷及疑頸部挫傷，原告丙○○受有左手、右手肘擦傷、右臀
    部挫傷、頸部扭傷等傷害。
  (二)本案傷害罪業經台灣高等法院台南分院以96年度上易字第
    673號判決，判處被告有期徒刑6月，減為有期徒刑3月確定
    在案。又本案妨害自由罪業經本院以95年度易字第1579號判
    處原告乙○○、鄭博元有期徒刑8月，減為有期徒刑4月；嗣
    原告乙○○、鄭博元提起上訴，經台灣高等法院台南分院以
    97年度上易字第618號判決上訴駁回確定在案。
  (三)原告乙○○因本件傷害支出醫療費用為80,356元、原告丁○○○為2,804元、原告丙○○為290元。
四、得心證之理由：經本院協同兩造整理本件爭點確認為：(一)原
    告請求被告負損害賠償是否有理由？如有，金額為何？(二)被
    告抗辯正當防衛及緊急避難，是否有理由？(三)被告抗辯過失
    相抵，是否有理由？是本院就前開兩造所確認之爭點判斷如
    下：
  (一)原告主張被告甲○○於95年3月16日上午10時許，與訴外人
    鄭清傳前往原告丙○○位於台南市○○路二二二巷十八號住
    處祭拜母親時，被告因家族間土地糾紛，與原告丙○○發生
    爭執。原告丙○○要求被告對土地糾紛交待清楚，然被告不
    理會，隨即與訴外人鄭清傳起身離開，二人並進入被告停在
    外面Ｊ3─2906號小客車，旋經原告丙○○指示其兒子即原
    告乙○○邀請被告下車說明，原告乙○○乃從小客車右前側
    上前敲小客車右前門玻璃，但被告依然不回應，並啟動小客
    車執意離去，且突將小客車急速往後倒車並轉彎。斯時，原
    告乙○○立於小客車右側，見被告迅速將小客車轉至其身邊
    ，原告乙○○無處可閃，乃從小客車右側躍上小客車右前方
    引擎蓋，被告明知原告乙○○已躍上其小客車引擎蓋，於原
    告乙○○未站穩前，旋即將小客車加速往前衝，致原告乙○○從引擎蓋滾上車頂，再從車頂滾至車尾，最後從車尾跌下
    ，於跌下前，原告乙○○為平衡身體，本能反應去抓東西，
    而折斷小客車天線，因而致原告乙○○受有右腳雙踝性骨折
    傷害。當原告乙○○妻子即原告丁○○○見乙○○走出屋外
    時，亦跟在原告乙○○後面外出，站在住處門前（籃球架右
    方）觀看，不久見原告乙○○從小客車摔下，然被告急於離
    去，將小客車往前開並朝原告丁○○○站立處衝過來，使丁○○○整個人飛出，最後跌坐在地，因而致丁○○○受有後
    背部挫傷、臀部挫傷及疑頸部挫傷。被告又將小客車倒車，
    此時適原告丙○○亦站在家門口水溝蓋邊觀看，被告竟不顧
    原告丙○○尚站在前方，駕車往原告丙○○撞上，使原告丙○○直接後仰倒地，因而致丙○○受有左手、右手肘擦傷、
    右臀部挫傷、頸部扭傷等傷害等情，經查：
    1.本件發生時之目擊證人許賜明於台灣高等法院台南分院97
      年度上易字第618號案件審理時到庭證述：案發時我騎機
      車到現場，剛好看到一個年輕人從車後滾下，然後就跳ㄟ
      跳ㄟ跳（台語）到旁邊，然後車子再直直的開往前撞到一
      個女人，再倒車撞到一個老人；被車子撞到的婦人被撞倒
      後有坐在地上，我之前說是蹲在那裡，我所說的蹲，意思
      指是屁股有著地，就是撞倒後，就坐在那裡，婦人沒有馬
      上站起來；我在婦人的後面，我看到車頭撞到婦人，車子
      撞婦人的地方，車子開得出去，那裡很寬；如車子沒有撞
      婦人，是可以從旁邊開出去；在車子撞到婦人後，有個年
      輕人就跑到花園旁拿二個石頭（後改稱為磚塊；當時看到
      的是蓋房子磚塊，紅紅的）站在那裡，等車子再撞到老人
      後，他就直接從擋風玻璃那邊砸下去，砸下去後，車子倒
      退，他又從旁邊丟一個進去，然後伸手進去拉，然後車子
      就倒退走了；當時丟二個，一個丟在擋風玻璃，一個是跑
      到旁邊往駕駛座丟進去，當時駕駛座旁沒有玻璃；（提示
      上訴卷60頁照片）年輕人所丟的磚塊，我看到沒有照片內
      那樣的石頭，而且沒有照片那麼大，照片那個哪裡拿得動
      ；當時我機車的位置在籃球架那裡，本案發生後，鄭博元
      與我認識，大約一星期，我打電話詢問他，為何家裡的人
      鬧成這樣，他說是家務事，我詢問他為何鬧成這樣，就表
      示我有看到，後來他就找我；我看到時剛好是從年輕人自
      車上滾下來開始看；車子撞到丁○○○後又撞到老人，該
      老人我都叫他鄭桑（台語），鄭桑當時是在屋旁花盆那裡
      ，之後就從金爐旁邊開走了；就是車子撞到婦人後倒退變
      成東西向，然後由東邊向西邊再撞下去，然後再倒退由金
      爐那邊跑掉；整個過程的順序是先有人從車子後面滾下來
      ，滾下後，就跳ㄟ跳ㄟ到花園旁邊；再撞到丁○○○，接
      著再撞到丙○○；小客車撞到婦人那邊可以出去，當時那
      邊沒有車子等語（詳台灣高等法院台南分院97年度上易字
      第618號卷第176頁至第183頁）。
    2.原告乙○○於台灣高等法院台南分院97年度上易字第618
      號案件審理時到庭證述：我當時所以跑到被告車子上，是
      因被告車子原本停在那邊，之後我為了要去叫他等一下，
      還有些事未談完，結果被告車子就先開，我以為被告要離
      開，接著他加速往後倒退又前進轉彎，被告加速急速倒退
      轉彎，他那個角度過來，剛好車頭會撞到我，我來不及反
      應，所以就跳上他的車子；我不是沒閃躲，而是因被告急
      速轉彎來不及閃，才跳上他的車子；因車子後退速度很快
      ，又有轉彎動作，我來不及反應，我不知被告為什麼要轉
      彎，我爬上去車子後，想要站起，他又加速往前衝，我從
      被告車頭右手邊上去，本來要站起來，站到一半時，被告
      車子就往前衝，我就從車子天線地方滾下，被告車子天線
      在後面右手邊，我從車子摔下時，腳有受傷是骨折，我從
      車子副駕駛座前面引擎蓋上去，然後往擋風玻璃滾上車頂
      ；接著再往車尾右側天線下來等語（詳台灣高等法院台南
      分院97年度上易字第618號卷第183頁至第188頁）。
    3.原告丁○○○於台灣高等法院台南分院97年度上易字第
      618號審理時到庭證述：我看到被告車子要撞我時，距離
      蠻遠的；當時我站在我家門口，當時旁邊沒有車子；被告
      車子撞我那剎那，我沒注意到，因被告車子是突然開過來
      的，我也嚇一跳，我左右二邊被告均有通路，撞到我後，
      我人噴出向後倒地，我的臀部、頸部、背部均挫傷，被告
      看到我倒地後就倒退，再往站我家門口前我公公（丙○○
      ）那邊開過去等語（詳台灣高等法院台南分院97年度上易
      字第618號卷第189頁至第192頁）。
    4.原告丙○○於台灣高等法院台南分院97年度上易字第618
      號案件審理時證稱：我叫我兒子乙○○去請被告不要走，
      我請被告回來是要討論土地如何處理；我看到被告撞丁○○○時，才出來站在水溝旁，我有看到被告撞丁○○○；
      我兒子乙○○跳到車上，是因乙○○站在副駕駛座旁邊，
      要跟甲○○說話，但甲○○不理，又因被告把車子往前開
      ，乙○○以為甲○○開車前進要走，乙○○人還站在那邊
      ，車子即突然倒退，乙○○看很危險退不及，才跳到被告
      車子引擎蓋上；被告是撞到丁○○○後，倒退才又撞到我
      ；車子撞到丁○○○，我另位兒子鄭博元，就先拍被告車
      門，叫他不要再撞，然被告不理，鄭博元就先拿磚塊，但
      沒丟出去，後來被告撞到我，鄭博元才丟的，第一次丟在
      車前面，磚塊沒有進去，第二塊才從駕駛座那邊丟進去等
      語（詳台灣高等法院台南分院97年度上易字第618號卷第1
      95頁至第197頁）。
    5.證人鄭博元於台灣高等法院台南分院97年度上易字第618
      號案件審理時亦證稱：丁○○○被撞時我有看到，當時是
      站在那顆盆栽大樹旁邊，被撞到後，被告車子在倒退，我
      有去拍甲○○的車子，我叫他不要再撞，然後被告車子後
      退，後退完後我就跑去拿磚塊；我因被告撞到我嫂嫂丁○○○，當時我哥哥乙○○已從車上滾下，我拍被告車子，
      叫被告不要再撞人，所以我才跑去拿磚塊，但當被告車子
      再來撞到我爸爸時，我才拿磚塊丟被告車子；我丟的磚塊
      只有一顆有進到被告車內，一顆沒有；其中一顆是從前面
      擋風玻璃丟下去，另外一顆從旁邊的車窗丟下去，只有一
      顆有進到車內；依監視器錄影我拿的速度，如果一手拿一
      顆，不可能拿被告所提出照片的那麼大石頭；我拿磚頭砸
      車，第一個砸被告車子前面擋風玻璃但沒砸進去；第二個
      才從被告車子駕駛座丟進去；我丟的二塊均磚塊，我原本
      在家裡，聽到外面有喊的聲音，才出去的；我有聽到我哥
      哥的聲音，但講什麼我不知道等語（詳台灣高等法院台南
      分院97年度上易字第618號卷第192頁至第195頁）。
    6.此外原告乙○○、丁○○○、丙○○三人，分別因遭被告
      駕車衝撞，而致原告乙○○受有右腳雙踝性骨折傷害；致
      原告丁○○○受有後背部挫傷、臀部挫傷及疑頸部挫傷，
      致原告丙○○受有左手、右手肘擦傷、右臀部挫傷、頸部
      扭傷等傷害，有原告乙○○、丁○○○、丙○○提出新樓
      醫院診斷證明書3紙在卷可憑（本院卷一第44頁、第49頁
      、第50頁）。
    7.本件原告乙○○、丁○○○、丙○○主張遭被告駕車衝撞
      而受傷之事實，經現場目擊證人許賜明於台灣高等法院台
      南分院97年度上易字第618號審理時供證明確，而證人許
      賜明與兩造雙方無任何關係，純係現場目擊第三者，所述
      案發經過，與原告乙○○、丁○○○、丙○○暨證人鄭博
      元於台灣高等法院台南分院97年度上易字第618號審理時
      到院證述情節，大致相符。況被告本人於台灣高等法院台
      南分院97年度上易字第618號案件審理時亦不否認於駕車
      離去時，先有乙○○跳上其車子，接著離去前，又撞及其
      胞兄丙○○，且被告對丙○○於本院上訴審證詞表示不爭
      執（詳台灣高等法院台南分院97年度上易字第618號卷第
      198頁）。從而證人許賜明於台灣高等法院台南分院97年
      度上易字第618號案件審理時之證詞應可採信。被告辯稱
      未有傷害原告云云，即非可取。況原告主張上情，業據台
      灣高等法院台南分院97年度上易字第618號判決被告傷害
      人之身體，處有期徒刑6月，減為有期徒刑3月，如易科罰
      金，以銀元300元（即新台幣900元）折算1日確定，此經
      本院調閱台灣高等法院台南分院97年度上易字第618號全
      卷核閱無訛，故原告主張之事實，堪以認定為真實。
    8.按因故意或過失，不法侵害他人之權利者，負損害賠償責
      任；不法侵害他人之身體或健康者，對於被害人因此喪失
      或減少勞動能力，或增加生活上之需要時，應負損害賠償
      責任；不法侵害他人之身體、健康、名譽或自由者，被害
      人雖非財產上之損害，亦得請求賠償相當之金額，民法第
      184條第1項前段、第193條第1項、第195條第1項分別定有
      明文。又按侵權行為損害賠償之債，須損害之發生與加害
      人之故意或過失加害行為間有相當因果關係，始能成立。
      所謂相當因果關係，係以行為人之行為所造成之客觀存在
      事實，依經驗法則，可認通常均可能發生同樣損害之結果
      而言；如有此同一條件存在，通常不必皆發生此損害之結
      果，則該條件與結果並不相當，即無相當因果關係；不能
      僅以行為人就其行為有故意過失，即認該行為與損害間有
      相當因果關係（最高法院48年台上字第481號判例、90 年
      度台上字第772號判決意旨可以參照），茲就本件原告所
      得請求之各項賠償金額，逐項審究如下：
      (1)醫療費用部分：
        原告乙○○提出之醫藥費單據，其內除在外科、骨科
          外，其餘在皮膚科就診之費用，依財團法人台灣基督
          長老教會新樓醫院（下稱新樓醫院）97年9月27日新
          樓歷字第0974163號覆函說明二：「乙○○先生於96
          年8月30日於皮膚科就診，診斷為亞急性溼疹，背及
          四肢，並排除是口服抗生素keflex引起」（本院卷二
          第16頁），實難以判定原告亞急性溼疹與其因本件事
          故所導致之傷勢有因果關係，況亞急性溼疹，通常係
          季節性過敏症狀，是原告罹患亞急性溼疹與被告傷害
          行為，二者間不具有相當因果關係，應可認定。從而
          剔除前揭皮膚科費用後，原告乙○○於此段期間內得
          請求被告賠償之醫藥費用計為80,356元，且此金額為
          被告所不爭執，堪信為真實。
        原告丁○○○主張因上開傷害，計支出醫療費用2,80
          4元等情，業據提出新樓醫院醫療費用收據2證，被告
          對該醫療金額並不爭執，復參酌原告所受傷害及收據
          所載明之醫療費用項目，屬醫療上所必要之費用，應
          予准許。
        原告丙○○部分：依新樓醫院97年9月27日新樓歷字
          第0974163號復健科醫師覆函：丙○○先生於96年4月
          2日至本院復健科就診，主訴下背痛及左肩痛，疼痛
          約已兩個月，並無外傷；皮膚科覆函：丙○○先生於
          96年5月24日於皮膚科就診，診斷為癢疹，雙耳及頭
          皮，病程已2~3個月。當時病人抱怨右側脖子及手臂
          疼痛，但皮膚完整良好；內科醫師覆函：96年12月10
          日就診與外傷無關（本院卷二第16頁）。由上開覆函
          ，內科部分之就診與外傷無關，又下背痛、左肩痛及
          癢症，其病程均僅有2~3個，實難以判定與其因95年3
          月17日本件事故所導致之傷勢有因果關係，又原告所
          支出復健科、皮膚科、神經內科、內科之費用與被告
          傷害行為之間不具有相當因果關係，自應予剔除。原
          告丙○○於95年3月17日所支出醫療費用290元，則為
          被告所不爭執，從而原告丙○○得請求被告賠償之醫
          藥費用計為290元。
      (2)看護費用部分：
        原告乙○○因本件事故既受有受有右腳雙踝性骨折之傷
        害，另據財團法人台灣基督長老教會新樓醫院97年5月1
        4日函覆：「…就醫理來說病人為中年人（指原告乙○○），雖然一足踝骨折開刀，但仍有行動能力，且雙上
        肢完好，或許生活上多所不便，但是距「看護照護」仍
        有一段距離。於住院時間家人照料病人，且要兼顧工作
        相當困難，建議於住院期間看護照顧減輕病人及其家人
        的負擔確有必要」等語（本院卷一第115頁），從而原
        告乙○○因該傷勢就診於住院期間即有看護之必要，原
        告主張以住院期間8日，每日2,000元計算之看護費用合
        計16,000元，自屬增加之生活上需要且有必要，應予准
        許，逾此部分則屬無據。
      (3)非財產上之損害：
        按慰藉金核給之標準固與財產上損害之計算不同，然非
        不可斟酌雙方身分資力與加害程度，及其他各種情形核
        定相當之數額，最高法院著有51年台上字第223號判例
        可參。查原告乙○○95年度無所得，名下有一筆投資10
        0,000元；原告鄭蔡銘英並無所得，名下亦無任何財產
        ；原告丙○○96年度所得45,285元，名下有房屋、土地
        、汽車、投資等共價值34,002,943元；被告96年度所得
        為459,560元，其名下財產有土地、房屋、汽車、投資
        ，共價值24,266,472元，有兩造稅務電子閘門財產所得
        調件明細表4份附卷足稽。本院斟酌被告開車撞傷原告
        等人情節非輕，原告乙○○受有右腳雙踝性骨折傷害，
        原告丁○○○受有後背部挫傷、臀部挫傷及疑頸部挫傷
        ，原告丙○○受有左手、右手肘擦傷、右臀部挫傷、頸
        部扭傷等傷害，精神上自有創傷，及兩造身分、地位、
        經濟能力等一切情狀，認原告乙○○、丁○○○、鄭敬
        中分別請求12萬元、5萬元、8萬元之慰撫金，尚屬公允
        ，應予准許，逾此部分則屬無據。
  (二)按所謂正當防衛，乃對於現時不法之侵害為防衛自己或他人
    之權利，於不逾越必要程度範圍內所為之反擊行為。而緊急
    避難係一種阻卻違法事由，則對被害人之行為自毋庸再論其
    有無一般違法要素及責任，即主觀違法要素及客觀違法要素
    之必要，亦即其行為應係屬合法且無責之行為，自應不必負
    任何之過失責任，如此始能合乎其屬阻卻違法事由之性質。
    本件被告固辯稱被告所為有民法第149條正當防衛及第150條
    第1項緊急避難適用云云。然依在場目擊之證人許賜明於台
    灣高等法院台南分院97年度上易字第618號審理時供稱：我
    在婦人的後面，我看到車頭撞到婦人，撞婦人的地方，車子
    開得出去，那裡很寬；如車子沒撞婦人，是可從旁邊開出去
    ；車子撞到老人鄭桑（台語），之後車子即從金爐旁邊開走
    ；就是車子先倒退成東西向，然後由東邊向西再撞下去，然
    後再倒退由金爐那邊跑掉；小客車撞到婦人那邊可以出去，
    當時那邊沒有車子等語（詳台灣高等法院台南分院97年度上
    易字第618號卷第176頁至第183頁）。既然現場撞擊人的地
    方很寬，可以從旁邊開出去，而最後被告車子亦是從金爐旁
    邊開走跑掉。由此可見，被告所駕駛之小客車，係可以選擇
    不必撞到人之方向而離去。再者，證人鄭博元於台灣高等法
    院台南分院97年度上易字第618號案件審理時證稱：被告車
    子在倒退，我有去拍被告的車子，我叫他不要再撞，然後被
    告車子後退，後退完後我就跑去拿磚塊；我因被告撞到我嫂
    嫂丁○○○，當時我哥哥乙○○已從車上滾下，我拍被告車
    子，叫被告不要再撞人，所以我才跑去拿磚塊，但當被告車
    子再來撞到我爸爸時，我才拿磚塊丟被告車子；我丟的磚塊
    只有一顆有進到被告車內，一顆沒有；其中一顆是從前面擋
    風玻璃丟下去，另外一顆從旁邊的車窗丟下去，只有一顆有
    進到車內等語（詳台灣高等法院台南分院97年度上易字第
    618 號卷第192至195頁）。以此觀之，被告係先有撞人傷害
    行為，證人鄭博元始前去取磚塊丟被告車子。此情實難謂被
    告已遭受現在不法侵害，蓋被告係先不法撞傷他人，才遭證
    人鄭博元丟磚塊，自難認符合正當防衛及緊急避難要件。再
    者，
    本件目擊證人許賜明於本院上訴審作證時已明確指稱，丟入
    被告車子的磚塊，我看到沒有照片內那樣的石頭（台灣高等
    法院台南分院97年度上易字第618號第60頁照片），那個哪
    裡拿得動等語，已如前述。則被告辯稱係先遭丟入如其所提
    出上開大石頭，伊始急速駕車要離去而不小心撞及被害人丙○○云云。依上所述，即非可取。從而，被告辯以民法第
    149 條及第150條第1項，即因就有利之事實未能舉證以實其
    說而無從為有利被告之認定。
  (三)復按損害之發生或擴大，被害人與有過失者，法院得減輕賠
    償金額，或免除之，民法第217條第1項定有明文。所謂被害
    人與有過失，只須其行為為損害之共同原因，且其過失行為
    並有助成損害之發生或擴大者，即屬相當，不問賠償義務人
    應負故意、過失或無過失責任，均有該條項規定之適用，此
    有最高法院87年度台上字第1564號、86年度台上字第479號
    判決意旨，可資參照。本件案發時原告乙○○因以毀損被告
    所駕駛車輛之強暴方式，迫使被告見狀不敢開車駛離而妨害
    被告駕車離開之權利，原告乙○○並以腳用力踹踢被告所駕
    駛車輛之右後車門及右前車輪上方，致右後車門及右前車輪
    上方各有1處鈑金凹陷，續而跳上該車之引擎蓋上用腳踢擋
    風玻璃，再續而跳上車頂用力踩踏，致車頂鈑金凹陷，拿取
    石頭朝該車之擋風玻璃丟擲，造成擋風玻璃破裂毀損後，另
    至該車之駕駛座旁，持石頭朝駕駛座之車窗投擲，造成該車
    窗破裂毀損等情，業經本院95年度易字第1579號判決原告乙○○共同以強暴妨害人行使權利未遂，處有期徒刑8月，減
    為有期徒刑4月，如易科罰金，均以銀元300元即新臺幣900
    元折算1日，並經台灣高等法院台南分院以97年度上易字第
    618號判決駁回上訴確定在案等情，並經本院調取台灣高等
    法院臺南分院97年度上易字第618號全卷核閱無訛。故原告
    乙○○強行留下被告之妨害自由行為，自係造成原告乙○○
    上開傷害原因之一，從而被告抗辯原告與有過失應可採信。
    本院原審酌本案發生之始末，兩造所為之行為內容其程度，
    認被告應負之責任為百分之六十，原告負擔百分之四十，方
    屬公允。本件原告乙○○受有216,360元（醫療費用80,360
    ＋看護費用16,000＋非財產上之損害120,000＝216,360），
    而原告之過失責任為百分之四十等情已見前述，應核減之金
    額為百分之四十，即被告應賠償原告129,816元（216,360
    Ⅹ0.6＝129,816）。
五、從而，本件原告依侵權行為之規定，請求被告賠償原告丙○○80,290元（醫療費用290＋非財產上之損害80,000）、賠
    償被告丁○○○52,804元（醫療費用2,804＋非財產上之損
    害50,000）、賠償被告乙○○129,816元，及各自起訴狀繕
    本送達翌日即97年4月1日起至清償日止按週年利率百分之5
    計算之法定遲延利息，為有理由，逾此範圍之請求，為無理
    由，應予駁回。
六、又法院為終局判決時，應依職權為訴訟費用之裁判，民事訴
    訟法第87條第1項定有明文。查本件訴訟費用為第一審裁判
    費為20,107元，本院審酌原告為一部勝訴之情形，就訴訟費
    用之負擔，依其勝敗訴之比例由被告負擔百分之14即2,815
    元，餘由原告負擔，爰判決如主文第3項所示。
八、又本件原告勝訴部分所命被告給付之金額均未逾50萬元，依
    民事訴訟法第389條第1項第5款規定，本院應依職權宣告假
    執行，並依被告聲請命供擔保，准免為假執行。至原告敗訴
    部分，其假執行之聲請，失所附麗，應併予駁回。
九、結論：原告之訴為一部有理由，一部無理由，依民事訴訟法
    第79條前段、第87條第1項、第389條第1項第5款、第392條
    第2項、第3項，判決如主文。
中    華    民    國    98    年    6     月    23    日
                  民事第三庭  法  官  黃莉莉
以上正本係照原本作成。
如對本判決上訴，須於判決送達後20日內向本院提出上訴狀。
中    華    民    國    98    年    6     月    23    日
                              書記官  陳著振


司法院資訊處製作；財團法人民間司法改革基金會備份。
